臺灣桃園地方法院民事簡易判決
111年度桃簡字第324號
原      告  呂長樹  
訴訟代理人  邱清銜律師
複  代理人  游淑琄律師
被      告  呂有枝  
訴訟代理人  陳鄭權律師
複  代理人  詹立言律師
            陳素珍  
上列當事人間請求確認通行權存在等事件，本院於民國111年10
月5日言詞辯論終結，本院判決如下：
　　主    文
一、確認原告所有桃園市○○區○○段000○0地號土地就被告所有之
    桃園市○○區○○段000地號土地如附件所示編號A部分土地（面
    積221.91平方公尺）有通行權存在。
二、被告應容忍原告於前項通行權之土地範圍內安設電線、水管
    、煤氣管或電信管路，不得有任何禁止或妨礙通行之行為。
三、訴訟費用由被告負擔。
四、本判決第二項得假執行。
    事實及理由
壹、程序方面：
一、按不變更訴訟標的，而補充或更正事實上或法律上之陳述者
    ，非為訴之變更或追加，民事訴訟法第436條第2項適用第25
    6條定有明文。經查，原告起訴請求：「㈠確認原告所有桃園
    市○○區○○段000○0地號土地（下稱152之3土地）就被告所有
    之桃園市○○區○○段000地號土地（下稱152土地）如附圖A、
    面積40平方公尺，寬6米（暫時估計，實際面積以測量為準
    ）部分之範圍有通行權存在。㈡被告應容忍原告於前項所示
    土地範圍內通行及安設電線、水管、煤氣管或電信管路，不
    得為禁止或妨礙之行為」（見本院卷第5頁），後經會同現
    場履勘並測得實際通行範圍面積後，依測量結果而於民國11
    1年7月18日具狀變更上開訴之聲明㈠為：「確認原告所有152
    之3土地就被告所有152土地如桃園市蘆竹地政事務所收件日
    期文號111年4月6日蘆地測法丈字第006800號土地複丈成果
    圖（下稱複丈成果圖）附圖A、面積221.91平方公尺，寬6米
    部分之範圍有通行權存在」（見本院卷第61頁），核原告就
    通行範圍部分應屬更正事實上陳述，非為訴之變更或追加，
    合先敘明。
二、又確認法律關係之訴，非原告有即受確認判決之法律上利益者，不得提起，民事訴訟法第247條第1項前段定有明文；所謂即受確認判決之法律上利益，係指法律關係之存否不明確，原告主觀上認其在法律上之地位有不安之狀態存在，且此種不安之狀態，能以確認判決將之除去者而言，若縱經法院判決確認，亦不能除去其不安之狀態者，即難認有受確認判決之法律上利益（最高法院52年度台上字第1240號判決要旨參照）。查，本件原告主張對152土地如附件A部分有通行權存在，為被告所否認，則兩造間就原告通行152土地如附件A部分之權利存否已發生爭執，非經判決確認，無以除去，則原告提起本件確認通行權存在之訴，即有確認之法律上利益，合先敘明。
貳、實體方面：
一、原告主張：兩造與訴外人呂豐諭之父親為兄弟關係，原告所
    有之152之3土地與原告、被告及呂豐諭共有之152土地相毗
    鄰，且因無與公路有適宜之聯絡而屬袋地。後兩造及呂豐諭
    於106年11月15日就共有之土地等財物進行分配，並就上開
    土地通行部分進行協議，三方議定152土地上開闢6米道路，
    原告遂得經由如附件所示編號A部分土地（面積221.91平方
    公尺）至桃園市○○區○○段000○0地號土地（即桃園市蘆竹區
    大竹北路593巷），並簽立106年11月15日備忘錄（下稱系爭
    協議）為憑。嗣後呂豐諭雖願依系爭協議之內容履行，然被
    告卻反悔而拒絕原告開闢道路，致152之3土地無法對外通行
    而申請建築線，爰依系爭協議及民法第787條、第789條等規
    定，提起本件訴訟等語，並聲明：㈠確認原告所有152之3土
    地就被告所有152土地如複丈成果圖所示A、面積221.91平方
    公尺，寬6米部分之範圍有通行權存在。㈡被告應容忍原告於
    前項所示土地範圍內通行及安設電線、水管、煤氣管或電信
    管路，不得為禁止或妨礙之行為。
二、被告則以：系爭協議僅係紀錄原告、被告及呂豐諭當天協商
    之過程，並不代表當事人有做出任何法律上之承諾，頂多算
    是一種君子協議，故原告、被告及呂豐諭就152之3土地及15
    2土地間之通行部分並未達成合意等語，資為抗辯。並聲明
    ：原告之訴駁回。
三、本院得心證之理由：
　㈠原告為152之3土地之所有權人，152土地則係由原告、被告及
    呂豐諭所分別共有，後於106年11月15日，三方曾就152土地
    、152之3土地及其他財產之分配事宜進行協商，並由證人吳
    麗玲擬定系爭協議為憑，而原告、被告及呂豐諭於系爭協議
    上均有簽名確認乙情，有土地登記第二類謄本、系爭協議（
    見本院卷第12-13頁、第16頁）在卷可稽，復為被告所不爭
    執（見本院卷第59頁背面），是此部分之事實，應先堪以認
    定。
　㈡按當事人互相表示意思一致者，無論其為明示或默示，契約
    即為成立，民法第153條第1項定有明文。又民法上所謂意思
    表示，係指表意人將企圖發生一定私法效果之意思，表示於
    外部之行為而言。又意思表示之方式，有明示與默示之分，
    前者乃表意人將其所欲發生之效果意思表示於外，例如買受
    人向出賣人表示願以若干價格購買何物是；後者則由表意人
    之某項舉動或其他情事間接推知其企圖發生何私法效果之意
    思所在，例如進入餐廳坐於餐桌旁之坐椅要求服務生提供菜
    單目錄，有默示用餐之意是，最高法院95年度台上字第151
    號民事判決意旨可資參照。原告主張被告應依系爭協議之內
    容履行義務，然為被告以上詞所否認。經查，系爭協議上有
    明確記載甲建前六米道路（即附件所示編號A部分）由原告
    、被告負擔，被告亦在系爭協議上簽名確認等情，有上開系
    爭協議附卷可參，而被告於本院詢問時亦自陳：證人吳麗玲
    在擬定系爭協議時，有問我們這樣寫可不可以，我沒有回答
    ，但我後來有在系爭協議上面簽名蓋手印等語（見本院卷第
    59頁背面），是被告在簽名蓋手印前，系爭協議上已明確載
    明附件所示編號A部分係由原告、被告負擔，被告若未同意
    該等內容，本可當場要求刪除、更正，甚或拒絕簽名，然被
    告捨此不為，反在系爭協議上簽名蓋手印而確認該等內容，
    揆諸上開說明，已難認被告抗辯並未同意系爭協議之內容等
    語，係屬有據。
　㈢被告雖另辯稱證人吳麗玲曾證稱：我是就三方開會之內容作
    記載，協議的內容算不算分管協議我不知道，所以後面寫備
    忘錄，當初有要他們回去思考如果沒有其他意見的話，就再
    寫一份正式的協議書及公證，但後來就沒有共識等語（見本
    院卷第95頁背面），證人呂豐諭亦曾證述：備忘錄是做紀錄
    的意思，之後沒有寫正式的協議書等語（見本院卷第96頁背
    面），故三方就系爭協議之內容顯未達成共識等語（見本院
    卷第96頁背面至第97頁）。然查，證人吳麗玲於本院言詞辯
    論期日係證稱：當初是原告、被告及呂豐諭委託我處理土地
    分割之相關事宜，而系爭協議係按照原告、被告及呂豐諭之
    意思而製作，3個人在過程中有很多的討論，所以花了很多
    的時間，所以我就有共識的內容擬成系爭協議，而附件所示
    編號A部分係兩造說好各負一半的提供義務，3人也都有確認
    過後才簽名等語（見本院卷第74頁背面至第76頁）；證人呂
    豐諭則係證稱：系爭協議之內容係由原告、被告及我所討論
    出來的，當初有說好曬穀場要讓原告通行使用，系爭協議的
    內容係3方同意後才簽名的，嗣後我也有依照系爭協議的內
    容取得財產等語（見本院卷第77-78頁），證人吳麗玲、呂
    豐諭上開證述之內容互核大致相符，亦與系爭協議所載之內
    容一致，是依證人吳麗玲、呂豐諭之證述，縱然原告、被告
    及呂豐諭事後並未簽立正式之協議書，然三方事前既已就系
    爭協議之內容達成共識，並均在系爭協議上簽名確認，顯見
    原告、被告及呂豐諭就系爭協議之內容確均已同意。況原告
    、被告及呂豐諭事後大都已依照系爭協議之內容而取得分配
    之財產等情，亦為被告所不爭執（見本院卷第101頁背面）
    ，益徵被告抗辯其未同意系爭協議之內容等語，顯屬無據，
    不足憑採。
　㈣綜上所述，原告依系爭協議之內容，請求確認152之3土地就1
    52土地如附件所示編號Ａ部分土地有通行權存在，且被告應
    容忍原告於前項通行權之土地範圍內安設電線、水管、煤氣
    管或電信管路，不得有任何禁止或妨礙通行之行為，為有理
    由，應予准許。
四、按確認判決僅為確認請求權存在之判決，並無執行力，亦即
    其性質屬不適於強制執行。另就主文第2項部分，係依民事
    訴訟法第427條第1項規定適用簡易程序之訴訟，所為被告敗
    訴之判決，依同法第389條第1項第3款規定，應依職權宣告
    假執行。
五、本件事證已臻明確，兩造其餘攻擊防禦方法，核與本案事實
    及判決結果不生影響，爰不予一一審究，併此敘明。
六、訴訟費用負擔之依據：民事訴訟法第78條。　　
中　　華　　民　　國　　111 　年　　11　　月　　4 　　日
                  桃園簡易庭  法  官  顏嘉漢
以上為正本係照原本作成。
如不服本判決，應於送達後20日內，向本院提出上訴狀並表明上
訴理由，如於本判決宣示後送達前提起上訴者，應於判決送達後
20日內補提上訴理由書（須附繕本）。
如委任律師提起上訴者，應一併繳納上訴審裁判費。   
中　　華　　民　　國　　111 　年　　11　　月　　4 　　日
                              書記官  楊上毅
附件：
複丈日期111年5月2日、收件日期字號：111年4月6日蘆地測法丈
字第006800號桃園市蘆竹地政事務所土地複丈成果圖。